【裁判字號】    98,消債抗,32
【裁判日期】    980610
【裁判案由】    更生程序
【裁判全文】
臺灣嘉義地方法院民事裁定            98年度消債抗字第32號
抗  告  人
即債務人    甲○○
上列抗告人聲請更生程序事件，抗告人對於民國98年3 月18日本
院所為第一審之裁定提起抗告，本院裁定如下：
    主  文
抗告駁回。
抗告費用由抗告人負擔。
    理  由
一、按債務人與金融機構協商成立者，不得聲請更生或清算，但
    因不可歸責於己之事由，致履行顯有重大困難者，不在此限
    ；本條例施行前，債務人依金融主管機關協調成立之中華民
    國銀行公會會員辦理消費金融案件無擔保債務協商機制與金
    融機構成立之協商，準用前項之規定，消費者債務清理條例
    第151 條第5 項、第6 項分別定有明文。衡諸債之關係，係
    以當事人間之信賴關係為基礎，為社會經濟組織之重要支柱
    ，故當事人於以法律行為追求自己之利益之際，亦應顧及對
    方之利益，並考量債權債務在社會上之作用，本於誠實及信
    用之原則，行使債權及履行債務。是對於已陷入經濟上困境
    之消費者，若任其於惡性循環之債務窘境中自生自滅，將衍
    生嚴重之社會問題，難以維持安定之社會經濟秩序，故為兼
    顧債權人、債務人雙方之利益，對陷於經濟上困境之消費者
    ，乃允其於消費者債務清理條例施行後，得選擇以重建型之
    更生程序或清算型之清算程序清理其債務，藉以妥適調整債
    務人與債權人及其他利害關係人間之權利義務關係，保障債
    權人獲得公平受償，並謀求消費者經濟生活之重建復甦機會
    。惟對於已與金融機構協商成立，或於本條例施行前，已依
    金融主管機關協調成立之中華民國銀行公會會員辦理消費金
    融案件無擔保債務協商機制與金融機構成立協商之債務人，
    若非因不可歸責於己之事由，致履行顯有重大困難，僅係為
    圖謀減免債務，而不為債務之履行，自有違債權契約為誠信
    契約之本旨，故依消費者債務清理條例第151 條第6 項準用
    同條第5 項前段之規定，不得聲請更生或清算，始能避免肇
    致道德危險。次按聲請更生或清算不合程式或不備其他要件
    者，法院應以裁定駁回之，但其情形可以補正者，法院應定
    期間先命補正，消費者債務清理條例第8 條亦有明文規定。
二、經查本件抗告人於原法院主張略以：抗告人其有不能清償債
    務情事，曾依中華民國銀行公會會員辦理消費金融案件無擔
    保債務協商機制（下稱債務協商機制）請求共同協商債務清
    償方案，並協商成立，每月應繳金額新臺幣（下同）20,826
    元，然以抗告人之收入，此協商應清償款項偏高，且抗告人
    又於96年間發生車禍，自96年6 月起每月賠償被害人1 萬元
    26,000元，又須扶養父母，實不足負荷，因此於96年6 月份
    起未再繳納協商金額，實因客觀上確有不可歸責於債務人之
    事由，爰聲請更生等語。原裁定則以：以抗告人97年1 月起
    每月收入約35,000元，於支出必要生活費用9,360 元後之剩
    餘尚足以清償協商款20,826元，抗告人依原協商條件履行，
    並無困難，而駁回抗告人更生及保全處分之聲請。抗告意旨
    略以：抗告人於95年5 月間與最大無擔保債權銀行達成協議
    ，自95年6 月起，按月清償20,826元，抗告人依約清償至96
    年5 月15日而於96年6 月毀諾，則本件抗告人是否因不可歸
    責於己之事由而毀諾，應以96年6 月為判斷時點，原審以抗
    告人於97年1 月間之收入增加為35,000元而駁回更生之聲請
    ，尚有違誤。次按，現代人之生活，工作地點與住處間必須
    有代步工具，而街道壅塞，空地難尋，停車處所一位難求，
    抗告人租用車位，乃屬必要，且抗告人未列報交通費、油資
    或強制險等費用支出，益見抗告人已撙節開支，非奢華之人
    。又揆諸民法第1114條第1 款、第1115條、第1116條之1 、
    第1115條第3 項、第1118條第2 項，抗告人縱使負債，仍不
    能免除而只能減輕對於母親之扶養義務，而由原先分擔之4
    分之1 減為分擔5 分之1 ，則原裁定剔除抗告人對於母親之
    扶養費用，亦有未當。綜上，原裁定認事用法均有可議，爰
    提起抗告，請廢棄原裁定，發回重新審理或逕裁定准許開始
    更生程序等語。
三、抗告人主張其於本件更生聲請前，已於95年5 月間日依債務
    協商機制與台新國際商業銀行股份有限公司成立協商，當時
    積欠銀行之總債務為1,465,987 元，每月應繳金額20,826元
    等情，有協議書及無擔保還款計畫書可證，堪信為真實。
四、抗告人雖主張以其每月收入，扣除每月必要支出（包含個人
    生活費、租車位費用、扶養父母費用及車禍賠償金）後，已
    不足以償還前揭協商應清償之金額，實有不可歸責於抗告人
    之事由致無法履行前揭協商債務云云。惟查：
  (一)抗告人主張其聲請前2 年有關生活費用相關單據均無保存，
    縱留有少數單據，亦均以褪色無法辨認，故願以政府部門所
    頒之臺灣省最低生活標準為據，而以95年每月9,210 元，96
    年每月9,509 元計算等語，抗告人就主張之金額雖未提出相
    關單據足憑，然因金額尚屬合理，應予准許，是抗告人生活
    費用支出每月9,360 元〔（9,210×12+9,509 ×12）÷24＝
    9,359.5 ，元以下四捨五入）。
  (二)抗告人雖主張租用車位之每月支出1,500 元租金等語，並提
    出青年首則管委會車位租金收據4紙 為憑。惟縱認聲請人每
    月確有支出前揭費用，然聲請人既已知負有鉅額債務無法清
    償，即應思樽節開支，而衡諸社會常情，租用車位難認屬維
    持生活之必要支出，且抗告人租用車位之地點為新竹縣湖口
    鄉○○街，係位於新竹工業區之外緣，此有租賃契約書及地
    圖附卷可按，準此，尚難認抗告人有租用車位之必要，況本
    件若有抗告人所稱車位難覓之情事，則抗告人似應改用其他
    交通工具（例如：騎乘機車等），如此雖可能造成抗告人上
    下班有若干不便，但於消費者債務清理程序上，應予考量者
    係使債務人得以維持生活之必要費用而非使債務人得維持以
    往之生活，是本院認租用車位並非必要支出，此部分應予剔
    除。
  (三)抗告人復主張其於96年間發生車禍，經和解，應賠償被害人
    16萬元，並以每1 個月為1 期，每期給付1 萬元等，並提出
    和解協議書為證。然衡諸債之關係，係以當事人間之信賴關
    係為基礎，為社會經濟組織之重要支柱，故當事人於以法律
    行為追求自己之利益之際，亦應顧及對方之利益，並考量債
    權債務在社會上之作用，本於誠實及信用之原則，行使債權
    及履行債務，聲請人聲請協商在前，其後因可歸責於己之故
    意或過失，需負擔車禍損害賠償時，仍須考量其他債權人之
    利益，非與他人達成另一債權債務關係後，以增加支出為由
    ，即可任意毀諾侵害原本債權人之利益。本院參諸此車禍和
    解金係抗告人所負之損害賠償債務，其金額為16萬元，清償
    期僅16個月，並非經常性及長久性之生活必要支出，於抗告
    人如數賠償後，即無此項支出，且抗告人遇此偶發性意外支
    出，亦得向債權銀行申請暫緩或延期繳納，此由台新國際商
    業銀行於96年7 月9 日通報抗告人毀諾後，隨即於96年8 月
    9 日與抗告人成立個別協商方案並完成簽約可知（見原審卷
    第30頁）。故本院認抗告人之車禍和解金非屬經常性生活必
    要支出之範圍，此部分亦不予認列。
  (四)抗告人又主張95、96年每月各支出其父、母之扶養費，每月
    各2,457 元等語。按直系血親相互間互負扶養之義務；負扶
    養義務者有數人時，直系血親卑親屬為第一順序，而其親等
    同一時，應各依其經濟能力，分擔義務；受扶養權利者，以
    不能維持生活而無謀生能力者為限，民法第1114第1 項第1
    款、第1115條第1 項第1 款、第2 項後段及第1117條第1 項
    分別定有明文。抗告人之父楊財旺於42年10月生，現年55歲
    ，其95、96年度薪資所得收入共計962,400 元，平每月收入
    約為4 萬元，名下亦有田賦16筆、土地3 筆及車輛1 部，此
    有楊財旺之戶籍謄本、95及96年度綜合所得稅各類所得資料
    清單與全國財產稅總歸戶財產查詢清單在卷可稽，是以楊財
    旺正值壯年，月收入約4 萬元，名下又有多筆不動產等情觀
    之，並無不能維持生活或無謀生能力之情形，抗告人實無支
    出其父之扶養費用之必要，是此部分所列費用應剔除之。抗
    告人雖主張其父親所得收入係為申請老年給付暫未退保，故
    仍有薪資列報云云，惟個人薪資所得，依法應申報綜合所得
    稅，倘抗告人之父未實際在日達煤氣行工作且有上開所得，
    則將每年481,200 元列為抗告人父親薪資收入，豈非額外負
    擔個人綜合所得稅稅款？是抗告人前揭主張，與常情相悖，
    尚非可採。至於抗告人母親楊林玉枝於95、96年度並無所得
    收入，名下也無任何財產，此有楊林玉枝之95、96年度綜合
    所得稅各類所得資料清單及全國財產稅總歸戶財產查詢清單
    在卷可稽，惟按夫妻互負扶養之義務，其扶養義務之順序與
    直系血親卑親屬同，民法第第1116條之1 定有明文。且依首
    揭規定，同一順序之扶養義務人，應依其經濟能力分擔扶養
    費用，抗告人既因負欠本件債務，若確因須償還其依協商所
    應給付之款項，致其經濟能力不足，依法亦得由其經濟能力
    較佳之其他扶養義務人負擔較多之扶養費用。而參諸抗告人
    之父之前揭經濟能力，足堪有獨力負擔扶養其配偶即抗告人
    之母之能力，況抗告人尚有姊妹3 人，亦得分擔費用。是在
    抗告人應償還協商款項之6 年又8 個月之期間，因抗告人之
    經濟能力不足，暫由前揭扶養義務人分擔抗告人之母之扶養
    費用，非法所不許，是抗告人主張其必須支出其母扶養費用
    部分，亦應剔除。
  (五)綜上，應認抗告人每月必要支出為9,360元  。
五、末查，依抗告人於聲請時提出之財產及收入狀況說明書之記
    載，抗告人聲請前2 年平均每月收入約為19,770元【計算式
    ：474,481 ÷24】。惟抗告人與債權銀行於95年5 月間達成
    前揭協商後，曾依約繳款至96年6 月份（6 月份繳不足）等
    情，業經台新國際商業銀行函覆在卷。查依臺灣土地銀行函
    送抗告人於該行交易明細記載，抗告人於95年4 月、5 月、
    6 月受領由國碩科技股份有限公司之薪資平均為30,559元【
    計算式：（31,612＋4,000 ＋33,310＋22,755）÷3 】。以
    此收入扣除抗告人前揭必要生活費用後，尚餘21,199元，仍
    足以清償前揭協商款。惟抗告人於95年6 月1 日自動自國碩
    科技股份有限公司離職，業經該公司函覆在卷，且抗告人又
    陸續繳款至96年6 月，足認抗告人應另有較佳收入之工作，
    始放棄前項工作，又能足額繳納協商款達1 年；次查依均豪
    精密工業股份有限公司函覆，抗告人於96年4 月、5 月分別
    受領薪資（已扣除勞、健保及福利金）4,011 元、5,436 元
    。另依亞瑟仕通運有限公司函覆，抗告人自96年5 月起至96
    年10月受領薪資分別為24,085元、28,433元、30,537元、
    34,309元、34,588元、37,649元，於前揭6 個月期間，抗告
    人平均每月收入為32,506元【計算式：（5,436 ＋24,085＋
    28,433＋30,537＋34,309＋34,588＋37,649）÷6 】，以此
    收入，扣除抗告人每月必要生活費用後，尚餘23,146元，亦
    足以繳納協商款；抗告人於96年11月17日自動自亞瑟仕公司
    離職，該月任職期間薪資亦達20,534元（已扣除保險費），
    加上抗告人任職於遠達國際物流有限公司所領取之11,418元
    元，合計亦達31,952元；又依抗告人提出之存摺資料，其自
    97年1 月起至5 月止受領薪資各為35,048元、37,550元（
    3,246 ＋34,304）、32,604元、35,384元、35,904元，平均
    每月收入35,298元，亦足以清償協商款及維持其生活。
六、綜上，本件應認抗告人依原協商條件履行非顯有重大困難，
    應屬聲請更生之要件不備，且上開欠缺又屬無從補正，依首
    揭條文之意旨，自應駁回其更生及保全處分之聲請。原裁定
    駁回聲請人之聲請，於法並無違誤。抗告意旨指摘原裁定不
    當，求予廢棄改判，為無理由，應予駁回。
中    華    民    國    98    年    6     月    10    日
             民事第一庭  審判長法  官  林世芬
                               法  官  游悅晨
                               法  官  林望民
以上正本係照原本作成
不得抗告
中    華    民    國    98    年    6     月    10    日
                               書記官  陳慶時


司法院資訊處製作；財團法人民間司法改革基金會備份。
